【裁判字號】    98,簡,121
【裁判日期】    980910
【裁判案由】    傳染病防治法
【裁判全文】
高雄高等行政法院簡易判決
                                       98年度簡字第121號
原      告  甲○○
輔  佐  人  戊○○
被      告  高雄市政府衛生局
代  表  人  乙○○  局長
訴訟代理人  己○○
            丁○○
            庚○
上列當事人間傳染病防治法事件，原告不服高雄市政府中華民國
98年4月16日高市府法一字第0980022643號訴願決定，提起行政
訴訟，本院判決如下：
    主  文
原告之訴駁回。
訴訟費用由原告負擔。
    理  由
一、事實概要︰
    緣原告居住於高雄市○鎮區○○街59巷35號（所有權人為原
    告之配偶戊○○），因該社區已有登革熱病例發生，為迅速
    消滅帶有病毒之成蚊，以避免再叮咬其他健康民眾，需執行
    緊急噴藥工作，被告所屬前鎮區衛生所（下稱前鎮區衛生所
    ）於民國97年10月25日依規定張貼噴藥通知單，將高雄市政
    府強制執行登革熱緊急噴藥訊息通知原告知悉，並訂於97年
    10月27日下午13時30分至16時前往噴藥，執行當日因原告不
    在家，乃將舉發通知書張貼於該戶門口，並函請所有權人於
    文到2日內聯絡並配合噴藥，惟未獲回應。嗣前鎮區衛生所
    復於同年11月9日張貼噴藥通知單，並訂於同年月11日上午8
    時30分至11時前往噴藥，執行當日經現場呼叫仍未獲回應，
    即會同里長及員警請鎖匠協助開鎖，發現該戶大門反鎖無法
    開啟，乃將舉發通知書張貼於該戶門口，並函請原告及所有
    權人等於文到2日內主動聯絡並配合辦理，嗣前鎮區衛生所
    接獲所有權人來函表示請逕依法執行，惟原告卻稱因其住家
    未發生登革熱病例無噴藥必要，前鎮區衛生所濫用公權力無
    故擾民，故拒絕接受噴藥云云，被告遂以原告拒絕防疫人員
    進入其住家從事防疫工作，違反傳染病防治法第38條規定，
    依同法第67條第1項第3款規定，裁處原告新臺幣（下同）6
    萬元罰鍰。原告不服，提起訴願，經遭決定駁回，遂提起本
    件行政訴訟。
二、本件原告主張︰（一）原告戶籍雖設於高雄市○鎮區○○街
    59巷35號，但於被告人員於該址噴灑登革熱藥劑時，因工作
    因素，無法於指定時間到場配合開啟門鎖，造成被告以違反
    傳染病防治法為由對原告處以6萬元之罰鍰，惟被告認事用
    法顯有違誤。按傳染病防治法第38條規定授予主管機關進入
    公私場所從事防疫工作，並應事先通知所有人、管理人、使
    用人等，若未事先通知，則相關人等無配合之義務。若相關
    人經通知後未到場配合，則主管機關為完成防疫工作必要得
    逕行進入公私場所，無須相關人到場配合之必要。又據衛生
    署所訂登革熱傳染病防治手冊，縣市政府接獲傳染病個案通
    報時應於24小時，至遲於36小時內完成噴藥。而被告於97年
    10月25日、11月9日分別以通知單，通知原告配合噴藥工作
    ，當日原告皆不在場，若被告認非有噴藥無法達到防疫工作
    ，自可逕行進入相關場所。依上開傳染病防治法根本無需未
    到場之原告配合辦理，而是到場之所有人、管理人、使用人
    不得拒絕、規避、妨礙，若所有人等根本未到場，主管機關
    自應依相關法令逕行進入從事防疫工作，而非根據傳染病防
    治法課予原告到場配合之義務。因此原告根本無違反傳染病
    防治法第38條之情事，遑論應處罰鍰。主管機關顯然誤解傳
    染病防治法授與其於情況急迫時，應該即時處置進入處所以
    避免危害發生，主管機關依法有即時強制之權利與義務。原
    告不願到場配合根本非傳染病防治法要非難的行為，不到場
    配合時應該由主管機關即時強制完成防疫工作。況且被告並
    無證據說明其住家附近50公尺內有登革熱病例，且未於第一
    時間36小時內完成噴藥，已然喪失執行防治工作之重要時機
    ，不該於事後一再要求原告配合噴藥，不問有無助於防疫工
    作只是為了噴藥而噴藥，藥物是劇毒反而另對原告的身心健
    康造成損害，是以被告對於傳染病防治法之理解有誤，其事
    後一再要求原告配合噴藥對於防疫工作已無效果，手段不能
    達到目的且若強制對原告的住家進行噴藥，反而造成原告身
    心健康受損，被告認事用法已違反行政程序法第7條之比例
    原則。（二）被告主張於97年11月11日當日前往原告之處所
    噴灑藥劑時原告係在家中拒不開鎖，惟原告當時確實因故不
    在家中，然被告片面聽鄰人指稱屋中有人故意使衛生局人員
    拒不入內，該說詞應屬無據，於刑事訴訟上，傳聞證據原則
    上並不具證據能力，應予排除，原告之財產權因被告之裁罰
    受到侵害，故於認事用法上，更應比照刑事訴訟程序之排除
    傳聞證據之法則，否則任何無辜之第三人因鄰人任意指摘傳
    述其有違法之事實，即可任意裁處無辜之民眾，顯然有為法
    治國家之依法行政之精神。依據行政罰法第34條規定可知，
    被告於原告有違反任何行政法上之義務，即應有保全證據之
    措施，惟原告於是日根本不在現場，且無任何抗拒之行為，
    亦無確認原告身分之任何措施，且若情況急迫可直接將房屋
    之門板取下，亦可進入，並非聘請鎖匠開鎖後，聲稱無法開
    啟即放棄進入。況且當日若採取拆卸門板之動作，原告只要
    負擔修繕門板之費用1、2千元即可，被告卻採取無法達成行
    政上目的之裁罰手段，使原告無端被課予6萬元之損失，兩
    者手段與目的相權衡，顯然被告不符合行政程序上之比例原
    則。（三）本件因被告恣意為噴灑藥劑而噴灑，違反行政法
    上之目的，並且採取過當之手段，使原告之心理遭受莫大之
    負擔，並因此無法進行正常之生活，故原告因遭受被告之違
    法行政行為之侵害，以致財產上及精神上有重大之損失，認
    有依據行政訴訟法第7條及第8條之規定請求損害賠償之必要
    。原告於97年11月14日至起訴日7個月期間，內心因恐懼憤
    怒等之煎熬及為與被告訴訟，每晚8點至10點花2小時時間研
    讀有關之法律、法條及已支出之必要費用，爰向被告求償10
    萬8,489元等語。並聲明求為判決：訴願決定及原處分均撤
    銷，被告應賠償原告10萬8,489元。
三、被告則以︰（一）被告於97年10月27日及11月11日於高雄市
    前鎮區瑞豐里執行登革熱緊急噴藥時，均於事先張貼噴藥通
    知單，並訂定噴藥時間，請住戶配合執行噴藥作業，第1次
    因原告不在，請鎖匠開鎖未果；第2次原告仍不在，經呼叫
    未獲回應，經會同里長及員警等人強制開鎖，惟大門由屋內
    反鎖致無法開啟，足證原告拒絕開門接受噴藥。經被告多次
    函請原告及所有權人配合執行噴藥，惟所有人及原告皆未與
    轄區衛生所聯絡配合補噴藥，且一再拒絕噴藥並5度陳情。
    原告2次拒絕噴藥，顯然已2次違反傳染病防治法第38條規定
    ，被告不得已才開立處分書。原告主張依傳染病防治法無需
    未到場之原告配合噴藥防疫之工作，顯係對相關法規之誤解
    ，不足採據。（二）97年11月11日第二度噴藥當天，被告防
    疫人員於現場呼叫原告未獲回應，但鄰居抗議原告確實在家
    卻拒絕噴藥，被告防疫人員於是會同里長、員警等人請鎖匠
    協助強制開鎖，發現房屋門鎖「由內反鎖」，因此無法開鎖
    ，可證明原告明顯拒絕開門接受噴藥，以上事實有高雄市前
    鎮區公所、瑞豐里里長、當地員警及高雄市前鎮區衛生所多
    位公務員可以為證，並有拒噴戶處理流程及噴藥記錄表附卷
    可稽，原告所言均非事實。（三）按登革熱係第二類法定傳
    染病，地方主管機關於轄區發生流行疫情或有發生之虞時，
    應立即動員所屬各機關及人員採行必要之措施。因此，各縣
    市政府接獲登革熱個案通報單，原則上應於24小時內實施噴
    藥，至遲於36小時內完成，以患者住家或活動地點為中心，
    週遭環境皆須實施殺蟲劑噴灑（包括感染地、工作或活動地
    點），以迅速徹底消滅帶有登革熱病毒之病媒蚊，以免再次
    傳染他人。行政院衛生署疾病管制局所訂登革熱防治工作手
    冊中，對於噴藥原則及噴藥時間訂有作業規定。又傳染病發
    生時，通知到場之場所所有人、管理人或使用人，不得拒絕
    、規避或妨礙防疫人員進入場所從事必要之防疫工作，違反
    者，即應受罰，傳染病防治法第38條及第67條第1項第3款定
    有明文。經查原告居住之社區有登革熱病例，而登革熱屬第
    二類法定傳染病之一，亟需執行緊急噴藥工作，被告基於疫
    情之控制，確有派員進入原告住家緊急噴藥之必要，並非原
    告所謂「恣意為噴灑藥劑而噴灑」，且前鎮區衛生所於執行
    防疫作業前均事先通知原告，並會同員警及里長前往原告家
    中執行噴藥作業，惟原告以被告濫權擾民為由，拒絕配合執
    行防疫工作，原告違反傳染病防治法第38條有關主管機關執
    行防疫工作時不得拒絕之規定。被告考量傳染病防疫作為有
    其時效性，無法任由民眾一再推托而導致疫情持續蔓延，甚
    至影響左鄰右舍乃至全里民的健康，原告上述行為已2次違
    反傳染病防治法第38條規定，被告乃依據同法第67條第1項
    第3款之規定處予最低罰鍰6萬元，業以兼顧法、理、情及行
    政目的之達成，易言之，本件裁罰並無違法、濫權、不當違
    反比例原則之處，原告起訴理由均不可採等語，資為抗辯。
    並聲明求為判決駁回原告之訴。
四、本件如事實概要欄所載之事實，業經兩造分別陳述在卷，並
    有前鎮區衛生所登革熱防治噴藥工作記錄表、高雄市政府強
    制執行登革熱緊急噴藥通知單、前鎮區○○里○○街59巷35
    號（拒噴戶）處理流程、高雄市政府處理違反傳染病防治法
    案件舉發通知單、被告97年10月29日高市衛疾管字第097004
    3172號函、97年11月14日高市衛疾管字第0970045673號函、
    97年12月15日高市衛疾管字第0970049967號函、97年12月15
    日高市衛疾管字第0970049967號函、97年12月26日高市衛疾
    管字第0970050849號函、98年1月12日高市衛疾管字第09800
    00510號函、98年1月16日高市衛疾管字第0980002217號行政
    裁處書等附於原處分卷可稽，洵堪認定。原告雖以前揭情詞
    資為爭執，惟查：
（一）按「本法所稱傳染病，指下列由中央主管機關依致死率、
      發生率及傳播速度等危害風險程度高低分類之疾病：‧‧
      ‧二、第二類傳染病：指白喉、傷寒、登革熱等。」「地
      方主管機關於轄區發生流行疫情或有發生之虞時，應立即
      動員所屬各相關機關（構）及人員採行必要之措施，並迅
      速將結果彙報中央主管機關。」「傳染病發生時，有進入
      公、私場所或運輸工具從事防疫工作之必要者，應由地方
      主管機關人員會同警察等有關機關人員為之，並事先通知
      公、私場所或運輸工具之所有人、管理人或使用人到場；
      其到場者，對於防疫工作，不得拒絕、規避或妨礙；未到
      場者，相關人員得逕行進入從事防疫工作；必要時，並得
      要求村（里）長或鄰長在場。」「有下列情事之一者，除
      逕行強制處分外，並得處新臺幣6萬元以上30萬元以下罰
      鍰：‧‧‧三、違反第38條‧‧‧規定。」分別為傳染病
      防治法第3條第1項第2款、第16條第1項、第38條及第67條
      第1項第3款所明定。
（二）經查，登革熱係法定第二類傳染病，依據傳染病防治法第
      5條規定，訂定傳染病防治政策及計畫為中央主管機關之
      權責，地方主管機關須依據中央主管機關訂定之傳染病防
      治政策、計畫付諸執行，並報中央主管機關備查，有關登
      革熱防治工作，行政院衛生署疾病管制局依世界衛生組織
      的範例，訂定臺灣各縣市通用的執行辦法（登革熱防治工
      作指引），各縣市政府均依作業程序據以辦理，登革熱緊
      急噴藥範圍為確定個案半徑50至100公尺，又依傳染病防
      治法第10條規定：「政府機關、醫事機構、醫事人員及其
      他因業務知悉傳染病或疑似傳染病病人之姓名、病歷及病
      史等有關資料者，不得洩漏。」故被告不得向原告提供疫
      情家戶資料，而據卷附高雄市97年入夏本土登革熱前鎮區
      疫情關係圖所示，前鎮區瑞豐里編號164、227、233例之
      本土病例位置與原告住家距離在噴藥範圍內，甚至164病
      例距離原告住家不到10公尺範圍，故被告於97年10月27日
      及97年11月11日前往原告住家執行緊急噴藥，並無可議，
      原告主張：被告並無證據說明其住家附近有登革熱病例，
      且未於第一時間36小時內完成噴藥，已然喪失執行防治工
      作之重要時機，不該於事後一再要求原告配合噴藥，濫權
      擾民云云，即有誤解。
（三）又地方主管機關於轄區發生流行疫情或有發生之虞時，應
      立即動員所屬各機關及人員採行必要之措施。因此，各縣
      市政府接獲登革熱個案通報單，原則上應於24小時內實施
      噴藥，至遲於36小時內完成，以患者住家或活動地點為中
      心，周遭環境皆須實施殺蟲劑噴灑（包括感染地、工作或
      活動地點），以迅速徹底消滅帶有登革熱病毒之病媒蚊，
      以免再次傳染他人，行政院衛生署疾病管制局所訂登革熱
      防治工作手冊中，對於噴藥原則及噴藥時間定有作業規定
      。又按傳染病發生時，通知到場之場所所有人、管理人或
      使用人，不得拒絕、規避或妨礙防疫人員進入場所從事必
      要之防疫工作，違反者即應受罰，為傳染病防治法第38條
      及第67條第1項第3款所明定。查原告居住之社區屬登革熱
      疫區，亟需執行緊急噴藥工作，被告基於疫情之控制，確
      有派員進入原告住家從事防疫工作之必要，前鎮區衛生所
      97年10月25日張貼噴藥通知單，噴藥日期訂於97年10月27
      日下午13時30分至16時，請住戶配合辦理，噴藥當日因原
      告為不在家，乃請鎖匠協助開鎖，但大門無法開啟，故於
      該戶門口張貼舉發通知單，之後該瑞豐里持續有疫情產生
      ，前鎮區衛生所復於97年11月9日張貼噴藥通知單，噴藥
      日期訂於97年11月11日上午8時30分至11時，請原告配合
      辦理，執行當日現場呼叫該住戶開門未獲回應，經會同里
      長及員警請鎖匠協助開鎖均無法開啟，亦於住戶大門張貼
      舉發通知單，且分別於97年10月29日、97年11月14日函請
      所有權人、97年12月15日函請原告配合執行防疫工作，並
      請其於文到2日內主動聯繫，以免違法受罰，惟均未獲回
      應。原告雖訴稱：依據傳染病防治法第38條規定，被告可
      自行入內強制噴藥，原告無在場的義務，噴藥當日原告並
      不在家大門無反鎖云云。然被告防疫人員97年10月27日噴
      藥當日因原告不在家，請鎖匠協助開鎖，但大門無法開啟
      ；97年11月11日被告防疫人員第2次執行噴藥，現場呼叫
      原告未獲回應，鄰居抗議有人在家卻拒絕噴藥，被告防疫
      人員乃會同員警強制開鎖，但房屋門鎖由內反鎖無法開啟
      ，此有前鎮區衛生所登革熱防治噴藥工作記錄表在卷可憑
      ，且經證人即支援前鎮區衛生所噴藥工作領隊丙○○於本
      院審理中到庭證稱：「97年11月11日當天是第2次噴藥，
      因此，已經把拒絕戶及不在戶都列出來了，．．．在此之
      前，前鎮區衛生所就已經先發通知單給他們了，找不到人
      的住家，前鎮區衛生所也會先做訪視，跟他們說明噴藥的
      時間。而當天執行時，有配合區公所、警察局、環保局、
      衛生局等單位人員一起執行噴藥任務，．．．當天有請鎖
      匠對原告住家進行開鎖，結果原告住家的大門從裡面反鎖
      ，打不開。」等語無訛（見本院98年8月6日準備程序筆錄
      )。而被告執行噴藥，除了事先以公告通知外，無法執行
      後，當天晚上續以電話聯繫，隔天亦會以正式公文書通知
      配合作業，進行補噴，原告於2次執行噴藥當日均未配合
      執行，經被告找鎖匠開鎖，因原告屋內反鎖而無法開門，
      明顯拒絕接受噴藥，事後原告復對被告補行噴藥之通知置
      之不理，又陳情無噴藥必要，拒不配合噴藥工作之執行，
      顯有傳染病防治法第38條規定之拒絕及規避防疫工作之情
      事，被告依同法第67條第1項第3款之規定裁處罰鍰，並無
      違法、濫權及違反比例原則之處。原告主張：被告採取無
      法達成行政上目的之裁罰手段，使原告無端被課予6萬元
      之損失，兩者手段與目的相權衡，顯然不符合行政程序法
      第7條之比例原則云云，亦非有理。
（四）再按「提起行政訴訟，得於同一程序中，合併請求損害賠
      償或其他財產上給付。」固為行政訴訟法第7條所明定。
      然若提起之行政訴訟，經行政法院審理結果，於法不合，
      或無理由，則其合併提起之損害賠償或其他財產上給付之
      請求，即因失所附麗，而應併予駁回。本件原告提起之撤
      銷訴訟部分，為無理由，已如上述，故其請求被告賠償10
      萬8,489元部分，亦因失所附麗，應併予駁回。
五、綜上所述，原告之主張並不可採。從而，被告以原告違反傳
    染病防治法第38條規定，依同法第67條第1項第3款規定，裁
    處原告6萬元罰鍰，並無違誤，訴願決定予以維持，亦無不
    合。原告起訴意旨求為撤銷，並請求被告賠償原告10萬8,48
    9元，為無理由，應予駁回。又本件事證已明，兩造其餘攻
    擊防禦方法核與判決不生影響，爰不再逐一論述。另本件為
    簡易訴訟事件，爰不經言詞辯論為之。
六、據上論結，本件原告之訴為無理由，依行政訴訟法第233條
    第1項、第236條、第98條第1項前段，判決如主文。
中    華    民    國    98    年     9    月   10      日
                  高雄高等行政法院第一庭
                                  法  官  呂 佳 徵
以上正本係照原本作成。
如不服本判決，應於送達後20日內，向本院提出上訴狀並表明上
訴理由，如於本判決宣示後送達前提起上訴者，應於判決送達後
20日內補提上訴理由書（須按他造當事人人數附繕本）。
中    華    民    國    98    年     9    月   10      日
                                  書記官  李 建 霆
附註：
行政訴訟法第235條（第1項、第2項）：
對於適用簡易程序之裁判提起上訴或抗告，須經最高行政法院之
許可。
前項許可，以訴訟事件所涉及之法律見解具有原則性者為限。


司法院資訊處製作；財團法人民間司法改革基金會備份。
